臺灣高等法院刑事判決　　　　　　 92年度上更(一)字第419號
上　訴　人
即　被　告　甲○○
選任辯護人　曾孝賢律師
　　　　　　涂承嗣律師
上　訴　人
即　被　告　乙○○
　　　　　　　　　　樓
選任辯護人　鄭洋一律師
　　　　　　曾紀穎律師
　　　　　　林文淵律師
上列上訴人因偽造文書等案件，不服臺灣臺北地方法院87年度訴
字第1518號，中華民國88年2月10日第一審判決（起訴案號：臺
灣臺北地方法院檢察署87年度偵字第15466號），提起上訴，本
院判決後，經最高法院第一次發回，本院判決如下：
    主  文
原判決撤銷。
甲○○共同連續行使偽造私文書，足以生損害於公眾及他人，處
有期徒刑肆年。附表一、附表三所示之署押共參拾枚及旅行支票
購買合約上偽造之「張傳智」署押壹枚均沒收。
乙○○共同連續行使偽造私文書，足以生損害於公眾及他人，處
有期徒刑壹年陸月。附表參所示之署押共拾參枚及旅行支票購買
合約上偽造之「張傳智」署押壹枚均沒收。
    事  實
一、甲○○原係台北市○○○路○段五十二號美商花旗銀行股份
    有限公司台北分公司（下稱花旗銀行）襄理，負責旅行支票
    訂購、銷售等業務，係從事業務之人。陳俊於民國八十六年
    十二月間結識賭場掮客張傳智，為提供旅行支票予張傳智攜
    團至澳門等地之賭場洗碼抽成圖利，竟意圖為自己不法之所
    有，於八十六年十二月十七日在花旗銀行內，登載客戶中國
    信託商業銀行（以下簡稱中國信託銀行）城東分行，欲訂購
    代銷花旗銀行所發行之美金旅行支票美金（下同）五十萬元
    之不實事項，於其職務上所做成之花旗銀行旅行支票及匯票
    訂票通知，持以提示該行負責保管、送達及清算旅行支票之
    後台作業部門人員，佯稱中國信託銀行城東分行向花旗銀行
    訂購五十萬元之美金旅行支票，並利用其在花旗銀行服務已
    有數年之久，說服上開作業人員不必依花旗銀行之規定會同
    其送交旅行支票予中國信託銀行城東分行，致使該等作業人
    員陷於錯誤，而將花旗銀行所有之美金旅行支票如數交付予
    甲○○，甲○○因而詐得該旅行支票（支票號碼0000000000
    000-000，金額50萬元），足生損害於花旗銀行。甲○○並
    於得手後，將其中二十萬元交付張傳智攜至澳門賭場洗碼抽
    成，及分得新台幣三萬元之利潤。八十七年一月間，甲○○
    嗣將前所詐得美金旅行支票中之二十二萬五千元交付張傳智
    攜至韓國賭場洗碼抽成圖利，張傳智因故未能如期返還甲○
    ○同額之金錢，甲○○為取得資金清算（其清算方法詳述於
    後）其前詐取之旅行支票，以免為花旗銀行發現，竟又意圖
    為自己不法之所有，基於與前次詐欺犯行概括之犯意，在花
    旗銀行連續登載客戶中國信託銀行城東分行、敦化分行、台
    灣土地銀行信義分行（下稱土銀信義分行）等欲訂購代銷花
    旗銀行所發行銷售之美金旅行支票等不實事項，於其職務上
    做成之花旗銀行旅行支票及匯票訂票通知，持以提示該行負
    責保管、送達及清算旅行支票之後台作業部門人員，佯稱上
    開行庫向花旗銀行訂購美金旅行支票，並說服上開作業人員
    毋庸會同其前往送交旅行支票，使該等作業人員陷於錯誤，
    均如數交付予甲○○。總計甲○○以此方式詐取旅行支票合
    計八百萬元（含八十六年十二月十七日部分），而生損害於
    花旗銀行（除前述八十六年十二月十七日部分外，其他各次
    詐欺日期、詐得旅行支票號碼、詐得金額詳如附表一所載）
    。得手後，除又陸續交付張傳智十四萬元、二十萬元、五十
    萬元、十五萬元之旅行支票，意圖洗碼抽成得利以彌平張傳
    智前揭欠款外，餘多持至黑市出賣予林富慧等人，取得款項
    供其清算所詐取旅行支票之用。甲○○於八十六年十二月十
    七日第一次詐得五十萬元旅行支票後，為因應花旗銀行內部
    之稽核，乃於同日向中國信託銀行城東分行副理乙○○佯稱
    已找到客戶，旅行支票暫由其保管，請求乙○○先在信託收
    據（ACKNOWLEDGMENT RECIEPT FOR TRAVELERS CHEQUES，)
    簽名表示收到該等旅行支票，乙○○信任甲○○上開所言，
    乃在該信託收據上簽名，供甲○○持回花旗銀行核對（此部
    分乙○○之署押乃其自己所為之簽名，並非甲○○所為犯罪
    ，詳理由欄不另為無罪部分所述）。然此後因乙○○不願在
    未取得價金之情形下於信託收據簽名，甲○○乃基於概括之
    犯意，連續於上開各詐欺旅行支票之當日，在台北市○○○
    路、長春路口之速食店或其所有之自小客車內，以臨摹乙○
    ○、中國信託銀行敦化分行洪蓉華、土銀信義分行李美伶等
    人前於花旗銀行旅行支票扣帳單上所簽署英文署押之方式，
    偽造該等人士之署押於信託收據上（各次偽造之署押詳如附
    表一所載），佯裝成上揭銀行確透過乙○○等人向花旗銀行
    訂購並取得旅行支票而偽造私文書，並將該等信託收據交回
    花旗銀行旅行支票訂貨中心後台作業人員供稽核之用，而足
    以生損害於乙○○、洪蓉華、李美伶及花旗銀行；該等作業
    人員因非鑑識專家，對於陳某偽造之署押未經詳細核對，不
    知其偽而未能發現。
二、乙○○係位於台北市○○○路○段八十八號之中國信託銀行
    城東分行副理，為該分行外匯部門主管，使用電子計算機處
    理外匯相關會計資料，負責包括代售旅行支票在內之外匯相
    關業務，係從事業務之人，並係該分行處理外匯業務電腦會
    計資料之有關人員。甲○○以前揭詐術取得旅行支票並售予
    黑市後，多將款項存入其於中國信託銀行城東分行帳號00
    00000000000活期儲蓄存款帳戶，並拜託不知陳
    某詐欺犯行之乙○○予以配合清帳，其方式為甲○○填妥上
    開帳戶之取款條，或以新台幣現金交付予乙○○，提出其另
    行以打字機打上旅行支票號碼之信託收據，謂該等金錢係其
    出售信託收據所示票號旅行支票之所得，因該等旅行支票均
    已售出，並已交付予買受人，請楊某同意掛上中國信託銀行
    城東分行之帳項，佯裝成中國信託銀行城東分行有向花旗銀
    行購買該等旅行支票，並且隨即以低於當日牌告賣出匯價一
    角三分之匯率賣出。詎乙○○明知其並未代理中國信託銀行
    城東分行向花旗銀行訂購上開信託收據所示之旅行支票，且
    實際上甲○○並未交付該等旅行支票予中國信託銀行城東分
    行，惟因依照甲○○所囑之方式虛列旅行支票交易帳目，於
    帳務處理上，花旗銀行仍認為係中國信託銀行城東分行之代
    銷業績，一來可以減輕楊某之業績壓力，另外該分行亦可以
    取得該等虛偽交易之銷售總額約千分之三點五之佣金，扣除
    上揭匯兌損失後，該分行仍有利潤，竟與甲○○共同基於概
    括之犯意聯絡，於會計處理上，先後二十一次在該分行，由
    乙○○或由乙○○利用不知情之中國信託銀行城東分行外匯
    部領組陳順成等會計經辦人員，連續於電腦中登錄先將上開
    旅行支票入庫（即借方：代售旅行支票，貸方：受託代售旅
    行支票），然後隨即出庫（即借方：委託代售旅行支票，貸
    方：代售旅行支票；借方：臨時存欠或現金，貸方：兌換一
    般美元；借方：聯行往來，貸方：聯行往來；借方：兌換一
    般原幣，貸方：存放銀行同業--國外）之不實資料，並由乙
    ○○或由其指示不知情之陳順成，根據甲○○所提供其另行
    製作信託收據上旅行支票之票號登載於其職務上所做成之購
    買合約（PURCHASE AGREEMENT）及扣帳單（DEBIT ADVICE）
    ，並在扣帳單上簽名，而不實記載有該等交易，另由甲○○
    在各該購買合約購買人欄簽名，並於八十七年二月九日，在
    登載旅行支票號碼之購買合約上偽造張傳智之署押而偽造私
    文書，由甲○○連同扣帳單、匯款摘要（REMITTANCE
    SUMMARY）一起送至花旗銀行而提出行使，授權花旗銀行自
    中國信託銀行在該行總行之美金同業存款往來項下扣帳，除
    足生損害於花旗銀行對於旅行支票帳目之管理、中國信託銀
    行帳目之管理及張傳智外，並使花旗銀行不致察覺甲○○有
    前揭詐取旅行支票之情事（各次清算日期、甲○○另行製作
    信託收據上之日期、清算之旅行支票號碼、扣帳單上簽名者
    詳如附表二所載），合計配合清帳四百三十九萬一千元。又
    甲○○與乙○○明知陳麒任（甲○○之父）、陳雪禎（甲○
    ○之妹）、張傳智、吳曼君（乙○○之客戶）、羅秀珠（乙
    ○○之同事）、賴美珠（乙○○之妻）等人實際上並未向中
    國信託銀行城東分行買受美金旅行支票，惟鑒於新台幣五十
    萬元以上之等值外匯收支或交易，應依規定向中央銀行申報
    ，除部分交易以甲○○之名義申報外，竟復共同基於概括之
    犯意聯絡，於附表三所示之日期在該分行，由甲○○及乙○
    ○分別在外匯收支或交易申報書上申報人（及其負責人）之
    簽名欄，連續偽造陳麒任、陳雪禎、張傳智及吳曼君、羅秀
    珠、賴美珠等人之署押，並偽填渠等外匯交易之情形，表示
    渠等申報外匯交易（具有法律、社會生活上之重要事項），
    而偽造上開私文書，於各偽造行為之次日報送中央銀行外匯
    局申報，並由乙○○將渠等姓名及買賣外匯情形登載於其職
    務上所掌之中國信託銀行匯出匯款賣匯水單，而為渠等有買
    賣外匯情事之不實登載，足以生損害於陳麒任、陳雪禎、張
    傳智、吳曼君、羅秀珠、賴美珠等人，及國家對於外匯管理
    之正確性（各次偽造及不實登載時間、外匯交易金額、冒用
    之姓名詳如附表三）。嗣於八十七年七月二十二日，甲○○
    復利用此種方式，假冒土地銀行信義分行之名義詐得旅行支
    票面額美金一千元者八百張計八十萬元（嗣後業繳回花旗銀
    行），惟於當天下午適有土地銀行行員亦來電欲申購五萬元
    之旅行支票，花旗銀行人員始發現上情。
三、案經被害人花旗銀行告訴及法務部調查局台北市調查處移送
    台灣台北地方法院檢察署檢察官偵查起訴。
    理      由
一、被告甲○○對於事實欄一部分所載之犯行，業據其於檢察官
    偵查、原審及本院審理中迭承不諱，核與告訴人花旗銀行之
    指訴、被告乙○○之供述、證人張傳智、林富慧於偵查中、
    證人許怡菁於法務部調查局台北市調查處詢問時證述之情節
    相符，並有花旗銀行旅行支票及匯票訂票通知影本八紙、被
    告甲○○偽造之信託收據影本、中國信託銀行簽樣頁影本一
    紙、出團紀錄報表影本二紙、證人林富慧所製作與被告甲○
    ○交易明細表一紙暨其世華商業銀行世貿及敦南分行活期儲
    蓄存款存摺內頁影本各一紙、付款予被告甲○○之收據影本
    二紙、匯款至甲○○帳戶之匯款回條影本七紙、匯款申請書
    影本三紙、匯款委託書影本一紙等附卷，及旅行支票票頭七
    百一十六紙扣案可稽，事證明確，被告甲○○此部分之犯行
    洵堪認定。
二、訊據被告乙○○矢口否認犯罪，辯稱：伊代本分行所為與甲
    ○○間之旅行支票買賣屬實際交易，僅甲○○交付信託收據
    及款項，表示已有買主，要求簡易交付，伊為節省重複點收
    才直接在電腦登帳，此為中國信託銀行辦理代銷旅行支票方
    式之一，且伊既非銀行負責人，亦非主辦或經辦會計人員，
    自非商業會計法上應科刑罰之主體云云。被告甲○○則除辯
    稱其係經張傳智同意而使用其名義，及不清楚被告乙○○冒
    用吳曼君、羅秀珠、賴美珠等人名義部分犯行外，對於其餘
    事實欄二部分所述犯行亦供承無訛。經查：
 （一）被告二人如事實欄二部分所載之犯行，業據告訴人即花
       旗銀行指訴綦詳，核與證人陳順成於法務部調查局台北
       市調查處詢問及檢察官偵查時、證人林富慧於偵查中證
       述之情形相符。
 （二）中國信託銀行辦理代銷花旗銀行旅行支票之正常登帳程
       序，係花旗銀行人員將旅行支票送至中國信託銀行城東
       分行，由經辦人員點收，在電腦登錄入庫帳目（即借方
       ：代售旅行支票，貸方：受託代售旅行支票），送入金
       庫保管，該分行售出旅行支票時，再將旅行支票自金庫
       取出，在電腦登錄出庫帳目（即借方：委託代售旅行支
       票，貸方：代售旅行支票；借方：臨時存欠或現金，貸
       方：兌換一般美元；借方：聯行往來，貸方：聯行往來
       ；借方：兌換一般原幣，貸方：存放銀行同業--國外）
       之事實，已迭據被告乙○○、證人陳順成於法務部調查
       局台北市調查處詢問及偵查中，及證人即中國信託銀行
       城東分行外匯部科長劉慧玲於原審調查時陳述綦詳，被
       告乙○○於法務部調查局台北市調查處詢問時並供承八
       十六年十二月以前，被告甲○○代理花旗銀行和中國信
       託銀行城東分行間之旅行支票交易，均依上開正常程序
       辦理，被告甲○○從未以其個人名義購買旅行支票等語
       ，證人陳順成、劉慧玲於法務部調查局台北市調查處詢
       問及原審調查中，亦分別證稱「此種交易方式係屬異常
       方式，我辦理業務，從未遇此種交易模式」，及「本來
       收到的旅行支票放在外匯部門自己的小金庫，事發後改
       為放大金庫統一控管」等情，則被告乙○○所辯此種未
       實際授、受旅行支票即於電腦登錄入、出庫帳目之處理
       方式為中國信託銀行辦理代銷旅行支票方式之一，已不
       足採。
 （三）證人黃志明固證稱：旅行支票是有簡易交付之交易方式
       （本院八十八年度上訴字第一一七六號卷第一○○頁）
       ；中國信託銀行亦函稱：目前業界為減省遞送及重複點
       交之繁瑣，不乏有依代銷銀行之指示由供應商直接將支
       票發交與買受人（旅行社）之例，此有該銀行八十七年
       九月三十日中信銀國營八七二三三二○○○四號函存卷
       可參，足徵金融業者於實務上偶有採用簡易交付方式辦
       理代銷旅行支票業務之情形。然依中國信託銀行函敘其
       所為方式係由代銷銀行覓妥客戶後，指示發售旅行支票
       之銀行直接將旅行支票送交訂購之客戶，豈有如被告乙
       ○○所辯，反而由發行旅行支票之花旗銀行人員甲○○
       自行覓得並送交旅行支票予客戶，才要求其掛入代銷銀
       行中國信託銀行城東分行帳下之理？加以被告甲○○清
       算上開旅行支票時，幾乎均由其個人帳戶提供資金，並
       於購買合約填載其本人為買受人，被告乙○○甚且配合
       被告甲○○以被害人陳麒任、陳雪禎、張傳智、吳曼君
       、羅秀珠、賴美珠等人充當外匯交易之當事人等情，並
       據被告二人供述在卷。被告乙○○尤於本院此次更審中
       供承：羅秀珠、賴美珠、吳曼君之申報書都是伊寫的，
       他們不知道，也沒有同意等語（本院更審卷一第一六三
       頁）。衡情被告乙○○任中國信託銀行城東分行外匯部
       門主管有年，為其所自承，豈有甘信被告甲○○片面所
       謂「簡易交付」之詞，而配合其做出上開諸多不合常規
       處理（包含上述偽造他人申報書）之可能？況被告甲○
       ○於偵查中並已明確陳述曾告知被告乙○○該等旅行支
       票並非中國信託銀行城東分行所代銷，僅係假藉該分行
       名義掛入帳下等語，被告乙○○所辯上開登帳係根據實
       際交易云云，自為卸責之詞，不足採信。被告乙○○具
       有行使業務登載不實文書、行使偽造私文書及於電子計
       算機登錄不實資料等罪之故意，灼然甚明。證人黃志明
       及中國信託銀行前揭函僅在說明實務上有簡易交付之情
       形，然與被告乙○○具有上開犯罪之故意所為之行為不
       同，自不得資為其有利之認定。
 （四）甲○○與乙○○明知陳麒任（甲○○之父）、陳雪禎（
       甲○○之妹）、張傳智、吳曼君（乙○○之客戶）、羅
       秀珠（乙○○之同事）、賴美珠（乙○○之妻）等人實
       際上並未向中國信託銀行城東分行買受美金旅行支票，
       惟鑒於新台幣五十萬元以上之等值外匯收支或交易，應
       依規定向中央銀行申報，除部分交易以甲○○之名義申
       報外，竟分別於附表三所示之日期在該分行，由甲○○
       及乙○○分別在外匯收支或交易申報書上申報人（及其
       負責人）之簽名欄，連續偽造陳麒任、陳雪禎、張傳智
       及吳曼君、羅秀珠、賴美珠等人之署押，並偽填渠等外
       匯交易之情形，為被告甲○○於偵審中所自承，而被告
       乙○○亦如前述，坦承未經羅秀珠、賴美珠、吳曼君之
       同意，她們的申報書都是伊寫的。稽諸附表三所示之外
       匯收支或交易申報書，乃表示渠等申報外匯交易，以供
       中央銀行管理外匯之用，有中國信託銀行九十四年三月
       二十五日中信銀法作字第九四八0五二二000三號函在卷
       足憑（本院更審卷一第二三七頁），亦為被告乙○○所
       供明（本院更審卷一第一八一頁），顯然屬於法律、社
       會生活上之重要事項。又，偽造上開私文書後，於各偽
       造行為之次日需報送中央銀行外匯局申報而行使，同有
       中國信託銀行上開函件及被告乙○○供述可按。此外，
       並由乙○○將渠等姓名及買賣外匯情形登載於其職務上
       所掌之中國信託銀行匯出匯款賣匯水單，而為渠等有買
       賣外匯情事之不實登載，亦足以生損害於陳麒任、陳雪
       禎、張傳智、吳曼君、羅秀珠、賴美珠等人，及國家對
       於外匯管理之正確性（各次偽造及不實登載時間、外匯
       交易金額、冒用之姓名詳如附表三）。
 （五）另按商業會計法第七十二條之犯罪主體，除使用電子計
       算機處理會計資料之商業負責人、主辦及經辦會計人員
       或依法受託代他人處理會計事務之人員外，並包括處理
       該電子計算機有關人員。經查，中國信託銀行城東分行
       關於代銷旅行支票之入、出庫帳目處理，係由包括案外
       人陳順成在內之經辦人員為之，每日清點庫存旅行支票
       後，由電腦列印旅行支票庫存明細表之事實，業據證人
       劉慧玲於原審到庭證述無訛，而被告乙○○時任該分行
       外匯部門主管，已如前述，案外人陳順成等經辦人員係
       聽從被告乙○○之指示，始依據被告甲○○另行製作之
       信託收據內容，於電腦登錄旅行支票入、出庫資料，亦
       據被告乙○○於偵查中供承甚詳，核與證人陳順成於法
       務部調查局台北市調查處詢問及偵查中之證言相符。又
       ，被告乙○○即為實際上每日在該分行旅行支票庫存明
       細表「主管」一欄蓋章之人，並有中國信託銀行旅行支
       票庫存明細表六紙在卷足憑，則中國信託銀行城東分行
       既以電腦處理旅行支票入、出庫之登帳工作，被告乙○
       ○復為該項業務之主管，並有權指示經辦人員在並無實
       際授、受旅行支票之情形下，於電腦登錄旅行支票入、
       出庫之帳目，其自係該分行處理旅行支票入、出庫會計
       電腦資料之有關人員，所辯其非商業會計法上之犯罪主
       體云云，亦為卸責之詞，洵無足採。
 （六）被告甲○○並未告知案外人張傳智其所交付之旅行支票
       係以詐欺方式不法取得之事實，業據被告甲○○於偵查
       中供述屬實，核與證人張傳智於偵查中、證人許怡菁於
       法務部調查局台北市調查處詢問時證述之情形相符。衡
       情案外人張傳智若同意被告甲○○以其名義作帳清算詐
       得之旅行支票，斷無不知該等旅行支票係被告甲○○詐
       欺所得之可能，被告甲○○上開所辯核為卸責之詞，不
       足採信。至被告甲○○雖另辯稱其不清楚被告乙○○冒
       用吳曼君、羅秀珠、賴美珠等人名義之犯行，然核諸被
       告二人所供述如事實欄二部分之配合清帳方式，渠等乃
       係分工實施該部分犯罪之事實，已迥然甚明。本院復參
       以被告甲○○於原審調查時供陳其知道被告乙○○配合
       其清帳須在會計上做相關處理，但其為避免被花旗銀行
       發現詐欺犯行，不如此清帳也不行等語，並於法務部調
       查局台北市調查處詢問時供稱其曾告知被告乙○○，由
       於經常以其名義進行買匯，至年底可能要繳許多所得稅
       ，而請求被告乙○○提供人頭辦理交割等情，則即令被
       告甲○○不清楚被告乙○○所提供人頭之確切資料，亦
       無礙於其與被告乙○○就事實欄第二段犯行共犯關係之
       成立，附此敘明。此外，被告二人如事實欄二部分之犯
       行，並有甲○○另行製作之信託收據影本十九紙、購買
       合約影本二十紙、扣帳單影本二十紙、匯款摘要影本十
       七紙、匯出匯款賣匯水單十六件、對帳單（CHECK LIST
       ）二十五件、旅行支票庫存明細表影本六紙、中國信託
       銀行城東分行帳號000000000000活期儲蓄
       存款帳戶往來明細二紙、中國信託銀行轉帳貸方傳票影
       本十二紙、取款憑條（代傳票）影本十二紙、現金收入
       傳票影本二紙、花旗銀行交易明細表（TRANSMITTAL
       LETTER）十五紙附卷，及購買合約二份扣案可稽，事證
       明確，被告二人如事實欄二部分之犯行同堪認定。
三、按因身分或其他特定關係成立之罪，其共同實施或教唆幫助
    者，雖無特定關係，仍以共犯論，刑法第三十一條第一項定
    有明文。核被告甲○○如事實欄一部分之犯行，係犯刑法第
    三百三十九條第一項之詐欺取財罪、第二百十六條、第二百
    十五條之行使業務登載不實文書罪及第二百十六條、第二百
    十條之行使偽造私文書罪（但八十六年十二月十七日部分並
    不構成刑法第二百十六條、第二百十條偽造文書罪，詳後不
    另為無罪部分所述）。另被告甲○○雖非於中國信託銀行城
    東分行從事業務之人，亦非該分行處理外匯業務電腦會計資
    料之有關人員，惟其與具該等身分之被告乙○○共同實施如
    事實欄二部分所述之犯行，就此部分自亦成立犯罪，核渠等
    如事實欄二部分所為，均係犯刑法第二百十六條、第二百十
    五條之行使業務登載不實文書罪（行使登載不實之扣帳單、
    購買合約部分）、第二百十五條之業務登載不實罪（於匯出
    匯款賣匯水單為不實登載部分）、第二百十六條、第二百十
    條之行使偽造私文書罪（行使冒用張傳智名義偽造之購買合
    約，及行使冒用張傳智、陳麒任、陳雪禎、吳曼君、羅秀珠
    、賴美珠等人名義偽造之外匯收支或交易申報書部分）及商
    業會計法第七十二條第一款之故意於電子計算機登錄不實會
    計資料罪（於電腦登錄不實之旅行支票入庫、出庫會計資料
    部分）。公訴人雖認被告乙○○配合被告甲○○清帳之犯行
    ，除犯刑法第二百十五條之罪外，係犯商業會計法第七十一
    條第一款之罪，惟不僅被告乙○○為配合被告甲○○清帳，
    而製作或偽造之購買合約、匯款摘要（REMITTANCE
    SUMMARY) 、扣帳單、外匯收支或交易申報書、匯出匯款賣
    匯水單等文件，均非商業會計法第二章所稱之會計憑證，被
    告乙○○亦無何將不實事項記入同法第三章所稱會計帳簿之
    行為，且實際上中國信託銀行城東分行係以電腦處理受託代
    售旅行支票之相關會計資料，由經辦人員於旅行支票入庫、
    出庫時，在電腦登錄如事實欄第二段所示之帳目，客戶購買
    旅行支票時，由電腦列印出一對帳單（CHECK LIST），每日
    並由電腦列印出旅行支票庫存明細表等情，並據證人即中國
    信託銀行城東分行主管外匯部之科長劉慧玲於原審到庭結證
    綦詳，且有上開對帳單及旅行支票庫存明細表在卷可稽，公
    訴人認被告乙○○係犯商業會計法第七十一條第一款之罪，
    自有未洽，惟此部分本院所認定之事實既與起訴之犯罪事實
    相同，爰就起訴之犯罪事實，變更檢察官所引應適用之法條
    。又，被告甲○○於信託收據偽造署押，及被告二人在購買
    合約、外匯收支或交易申報書偽造署押，分別為渠等偽造信
    託收據、購買合約及外匯收支或交易申報書之階段行為，均
    不另論罪；被告甲○○於旅行支票及匯票訂票通知登載不實
    事項及偽造信託收據後，均持以提示花旗銀行後台作業人員
    而提出行使，被告二人於扣帳單及購買合約登載不實事項，
    及偽造購買合約、外匯收支或交易申報書後，亦分別交回花
    旗銀行或報送中央銀行外匯局而提出行使，渠等上開業務登
    載不實及偽造私文書之低度行為，應分別為行使業務登載不
    實文書及行使偽造私文書之高度行為所吸收，並均不另論罪
    。被告二人如事實欄二部分所述之犯行，有犯意聯絡及行為
    分擔，應論以共同正犯。被告二人此部分利用不知情之陳順
    成犯罪部分，則應成立間接正犯。再被告甲○○如事實欄一
    部分之各次詐欺取財、行使業務上登載不實文書及行使偽造
    私文書犯行，及被告甲○○與乙○○如事實欄二部分所共犯
    之各次行使業務上登載不實文書、業務登載不實、行使偽造
    私文書及故意於電子計算機上登錄不實會計資料犯行，均時
    間緊接，方法相同，觸犯各構成要件相同之罪名，顯係基於
    概括犯意為之，為連續犯，皆應依刑法第五十六條之規定各
    論以一罪，並加重其刑。被告甲○○如事實欄一部分之行使
    業務登載不實文書犯行，係其進行詐欺犯罪所用之方法，同
    段所述之行使偽造私文書犯行，及如事實欄二部分之業務登
    載不實、故意於電子計算機上登錄不實會計資料等犯行，則
    係為避免其詐欺犯行為花旗銀行發現，並俾其得以實施下次
    詐欺犯罪所採之手段，與其上開詐欺取財犯行間，均有方法
    結果之牽連關係，公訴人認其所犯詐欺取財、業務登載不實
    及偽造私文書罪應分論併罰，尚有未洽，是被告甲○○所犯
    前開各罪，應依刑法第五十五條之規定，從一最重之行使偽
    造私文書罪處斷。被告乙○○所犯之行使業務登載不實文書
    、業務登載不實、行使偽造私文書等罪，均係配合其故意於
    電子計算機上登錄不實會計資料犯行之手段，與其故意於電
    子計算機上登錄不實會計資料犯行間，均有方法結果之牽連
    關係，亦應依刑法第五十五條之規定，從一最重之行使偽造
    私文書罪處斷。查被告甲○○所為如事實欄一部分之行使業
    務登載不實文書、行使偽造私文書犯行，及事實欄二部分之
    行使業務登載不實文書、業務登載不實、行使偽造私文書、
    故意於電子計算機上登錄不實會計資料等犯行，及被告乙○
    ○所為行使業務登載不實文書、行使偽造私文書犯行，雖均
    未據檢察官起訴，惟被告甲○○上開事實欄一部分犯行，與
    其經起訴之業務登載不實、偽造私文書犯行間，有高、低度
    行為之實質上一罪關係，被告甲○○上開事實欄二部分之犯
    行，與其經起訴之詐欺取財犯行有方法結果之牽連關係；被
    告乙○○上開行使業務登載不實文書及行使偽造私文書犯行
    ，亦分別與其經起訴之業務登載不實及故意於電子計算機上
    登錄不實會計資料犯行，有高、低度行為之實質上一罪及牽
    連犯之裁判上一罪關係，本院自均得併予審究。
四、公訴意旨另略以：（一）被告甲○○於八十六年十二月十七
    日所詐得五十萬元之旅行支票後，未避免花旗銀行內部之稽
    核，復將乙○○之英文署押，臨摹於收據上而加以偽造，並
    將信託收據交回公司有關人員（台灣台北地方法院檢察署87
    偵字第15466號卷第210頁部分）因認此部分涉犯刑法第二百
    十六條、第二百十條偽造文書罪嫌；（二）甲○○於八十七
    年二月十八日，在花旗銀行連續登載客戶中國信託銀行城東
    分行訂購代銷花旗銀行所發行銷售之美金旅行支票等不實事
    項，於其職務上做成之花旗銀行旅行支票及匯票訂票通知，
    持以提示該行負責保管、送達及清算旅行支票之後台作業部
    門人員，佯稱上開行庫向花旗銀行訂購美金旅行支票，並說
    服上開作業人員毋庸會同其前往送交旅行支票，使該等作業
    人員陷於錯誤，而如數交付予甲○○三十萬元，足生損害於
    花旗銀行（即附表四編號1部分），因認此部分亦涉刑法第
    二百十條、第二百十五條、第三百三十九條第一項罪嫌。
五、本院查：關於前述四（一）部分（即八十六年十二十七日部
    分），該簽名乃乙○○所自為（原審卷第六十頁第一行），
    並非被告甲○○所偽造灼甚。至於上述四（二）部分（即八
    十七年二月十八日部分），其簽名並非「CK Yang」，亦非
    被告甲○○或乙○○所簽，業據渠等供明在卷（本院九十四
    年九月三十日筆錄），尚難證明為被告甲○○所為。此外，
    復查無其他積極事證證明被告甲○○涉有此二部分犯行，然
    公訴人認與前揭論罪科刑部分，有連續犯或牽連犯之裁判上
    一罪關係，爰不另為無罪之諭知。
六、原審以上訴人二人罪證明確，予以論罪科行固非無見，然查
    ：（一）就被告甲○○上述應不另為無罪諭知部分亦予論罪
    科刑，並因此就附表一部分認定之金額為八百三十萬元及沒
    收署押之數量部分，均有未洽；（二）就被告二人究於外匯
    收支或交易申報書何處偽造陳麒任等人之署押，其意思表示
    之內容如何，關係何種法律或社會生活之事項，以上於事實
    欄之記載尚非明確，亦有瑕疵。被告甲○○上訴，徒求減刑
    ；被告乙○○上訴則猶執陳詞，空言否認犯罪，指摘原判決
    不當，固均無理由（詳前述指駁），然原審判決既有如上可
    議之處，自應由本院撤銷改判。爰審酌被告二人之素行、被
    告甲○○為一己貪念之犯罪之動機，被告乙○○則求其業績
    而罹此犯行、渠等危害社會經濟秩序重大（其中甲○○所為
    尤屬重大），及被告甲○○與花旗銀行和解，有和解筆錄影
    本可參，犯後坦承犯行，尚有悔意，並被告乙○○犯罪後之
    態度等一切情狀，分別量處甲○○有期徒刑肆年；乙○○則
    判處有期徒刑壹年陸月。
七、被告甲○○於信託收據所偽造如附表一之署押十七枚，及被
    告二人於購買合約上偽造之張傳智署押一枚，於外匯收支或
    交易申報書上所偽造如附表三之署押十三枚，均尚無證據證
    明業已滅失，爰依刑法第二百十九條之規定宣告沒收。
據上論斷，應依刑事訴訟法第三百六十九條第一項前段、第三百
六十四條、第二百九十九條第一項前段，第三百條、商業會計法
第七十二條第一款、刑法第十一條前段、第二十八條、第三十一
條第一項、第五十六條、第二百十六條、第二百十五條、第二百
十條、第三百三十九條、第五十五條、第二百十九條、罰金罰鍰
提高標準條例第一條前段，判決如主文。
本案經檢察官賴俊雄到庭執行職務。
中　　華　　民　　國　　94　　年　　10　　月　　21　　日
　　　　　　　　　刑事第二十庭  審判長法　官  陳貽男
　　　　　　　　　　　　　　　　　　  法　官  許仕楓
　　　　　　　　　　　　　　　　　　  法　官  邱志平
以上正本證明與原本無異。
如不服本判決，應於收受送達後十日內向本院提出上訴書狀，其
未敘述上訴之理由者並得於提起上訴後十日內向本院補提理由書
（均須按他造當事人之人數附繕本）。
                                      書記官  魏汝萍
中　　華　　民　　國　　94　　年　　10　　月　　21　　日
附錄：本案論罪科刑法條全文
刑法第216條
行使第210條至第215條之文書者，依偽造、變造文書或登載不實
事項或使登載不實事項之規定處斷。
刑法第210條
偽造、變造私文書，足以生損害於公眾或他人者，處五年以下有
期徒刑。
附表一：
┌──┬────┬──────────┬────┬─────┬───────┬─────┐
│編號│詐欺日期│ 詐得旅行支票號碼   │詐得金額│偽造之署押│卷證位置（台灣│ 備註     │
│    │（民國）│                    │（美金）│（譯為中文│台北地方法院檢│          │
│    │        │                    │        │之姓名）  │察署87年度偵字│          │
│    │        │                    │        │          │第15466號卷內 │          │
│    │        │                    │        │          │）            │          │
├──┼────┼──────────┼────┼─────┼───────┼─────┤
│ 1  │ 870303 │ 0000000000000-000  │300,000 │ CK Yang  │  第217頁     │          │
│    │        │                    │        │（乙○○）│              │          │
├──┼────┼──────────┼────┼─────┼───────┼─────┤
│ 2  │ 870323 │0000000000000-000000│400,000 │ CK Yang  │  第219頁     │          │
│    │        │                    │        │（乙○○）│              │          │
├──┼────┼──────────┼────┼─────┼───────┼─────┤
│ 3  │ 870409 │ 0000000000000-000  │400,000 │ CK Yang  │  第222頁     │          │
│    │        │                    │        │（乙○○）│              │          │
├──┼────┼──────────┼────┼─────┼───────┼─────┤
│ 4  │ 870416 │ 0000000000000-000  │200,000 │ CK Yang  │  第223頁     │          │
│    │        │                    │        │（乙○○）│              │          │
├──┼────┼──────────┼────┼─────┼───────┼─────┤
│ 5  │ 870421 │0000000000000-000000│300,000 │ CK Yang  │  第224頁     │          │
│    │        │                    │        │（乙○○）│              │          │
├──┼────┼──────────┼────┼─────┼───────┼─────┤
│ 6  │ 870429 │0000000000000-000000│300,000 │ CK Yang  │  第19頁      │          │
│    │        │                    │        │（乙○○）│              │          │
├──┼────┼──────────┼────┼─────┼───────┼─────┤
│ 7  │ 870504 │0000000000000-000000│400,000 │ CK Yang  │  第228頁     │          │
│    │        │                    │        │（乙○○）│              │          │
├──┼────┼──────────┼────┼─────┼───────┼─────┤
│ 8  │ 870519 │ 0000000000000-000  │400,000 │ CK Yang  │  第231頁     │          │
│    │        │                    │        │（乙○○）│              │          │
├──┼────┼──────────┼────┼─────┼───────┼─────┤
│ 9  │ 870603 │ 0000000000000-000  │400,000 │ CK Yang  │  第232頁     │          │
│    │        │                    │        │（乙○○）│              │          │
├──┼────┼──────────┼────┼─────┼───────┼─────┤
│ 10 │ 870611 │ 0000000000000-000  │500,000 │ CK Yang  │  第234頁     │          │
│    │        │                    │        │（乙○○）│              │          │
├──┼────┼──────────┼────┼─────┼───────┼─────┤
│ 11 │ 870622 │0000000000000-000000│800,000 │ CK Yang  │  第235頁     │          │
│    │        │                    │        │（乙○○）│              │          │
├──┼────┼──────────┼────┼─────┼───────┼─────┤
│ 12 │ 870629 │ 0000000000000-000  │500,000 │ CK Yang  │  第237頁     │          │
│    │        │                    │        │（乙○○）│              │          │
├──┼────┼──────────┼────┼─────┼───────┼─────┤
│ 13 │ 870703 │0000000000000-000000│800,000 │ CK Yang  │  第239頁     │          │
│    │        │                    │        │（乙○○）│              │          │
├──┼────┼──────────┼────┼─────┼───────┼─────┤
│ 14 │ 870707 │ 0000000000000-000  │300,000 │   Emily  │  第240頁     │          │
│    │        │                    │        │（洪蓉華）│              │          │
├──┼────┼──────────┼────┼─────┼───────┼─────┤
│ 15 │ 870708 │0000000000000-000000│500,000 │  Emily   │  第241頁     │          │
│    │        │                    │        │（洪蓉華）│              │          │
├──┼────┼──────────┼────┼─────┼───────┼─────┤
│ 16 │ 870714 │0000000000000-000000│500,000 │ Meilingl │  第242頁     │          │
│    │        │                    │        │（李美伶）│              │          │
├──┼────┼──────────┼────┼─────┼───────┼─────┤
│ 17 │ 870717 │0000000000000-000000│500,000 │  Emily   │  第243頁     │          │
│    │        │                    │        │（洪蓉華）│              │          │
├──┴────┴──────────┴────┴─────┴───────┴─────┤
│合 計  7,500,000                                                                      │
└───────────────────────────────────────────┘
附表二：
┌──┬────┬────┬─────────┬────┬─────┬──────┬───┐
│編號│清算日期│清算金額│ 清算旅行支票號碼 │另行製作│扣帳單簽名│卷證位置（台│ 備註 │
│    │（民國）│（美金）│                  │收據日期│（譯為中文│北市調查處移│      │
│    │        │        │                  │（民國）│之姓名）  │送證物卷一）│      │
├──┼────┼────┼─────────┼────┼─────┼──────┼───┤
│ 1  │ 870209 │233,000 │0000000000000-000 │ 870123 │ CK Yang  │  第61頁    │      │
│    │        │        │                  │        │（乙○○）│            │      │
├──┼────┼────┼─────────┼────┼─────┼──────┼───┤
│ 2  │ 870305 │225,000 │0000000000000-000 │ 870304 │ CK Yang  │  第62頁    │      │
│    │        │        │                  │        │（乙○○）│            │      │
├──┼────┼────┼─────────┼────┼─────┼──────┼───┤
│ 3  │ 870324 │25,000  │0000000000000-000 │ 870323 │ Bob Chen │  第63頁    │      │
│    │        │        │                  │        │（陳順成）│            │      │
├──┼────┼────┼─────────┼────┼─────┼──────┼───┤
│ 4  │ 870422 │25,000  │0000000000000-000 │ 870421 │ CK Yang  │  第65頁    │      │
│    │        │        │                  │        │（乙○○）│            │      │
├──┼────┼────┼─────────┼────┼─────┼──────┼───┤
│ 5  │ 870324 │100,000 │0000000000000-000 │ 870323 │ Bob Chen │  第63頁    │      │
│    │        │        │                  │        │（陳順成）│            │      │
├──┼────┼────┼─────────┼────┼─────┼──────┼───┤
│ 6  │ 870521 │150,000 │0000000000000-000 │ 缺     │ CK Yang  │  第33頁    │      │
│    │        │        │                  │        │（乙○○）│            │      │
│    │        │        │                  │        │          │            │      │
├──┼────┼────┼─────────┼────┼─────┼──────┼───┤
│ 7  │ 870324 │250,000 │0000000000000-000 │ 870323 │ Bob Chen │  第63頁    │      │
│    │        │        │                  │        │（陳順成）│            │      │
├──┼────┼────┼─────────┼────┼─────┼──────┼───┤
│ 8  │ 870610 │50,000  │0000000000000-000 │ 870610 │ CK Yang  │  第68頁    │      │
│    │        │        │                  │        │（乙○○）│            │      │
├──┼────┼────┼─────────┼────┼─────┼──────┼───┤
│ 9  │ 870410 │375,000 │0000000000000-0000│ 870410 │ CK Yang  │  第64頁    │      │
│    │        │        │25                │        │（乙○○）│            │      │
├──┼────┼────┼─────────┼────┼─────┼──────┼───┤
│ 10 │ 870716 │16,000  │0000000000000-000 │ 870714 │ CK Yang  │ 第72、73頁 │      │
│    │        │        │                  │        │（乙○○）│            │      │
├──┼────┼────┼─────────┼────┼─────┼──────┼───┤
│ 11 │ 870422 │375,000 │0000000000000-000 │ 870421 │ CK Yang  │  第65頁    │      │
│    │        │        │                  │        │（乙○○）│            │      │
├──┼────┼────┼─────────┼────┼─────┼──────┼───┤
│ 12 │ 870507 │300,000 │0000000000000-0000│ 870507 │ CK Yang  │  第66頁    │      │
│    │        │        │75                │        │（乙○○）│            │      │
├──┼────┼────┼─────────┼────┼─────┼──────┼───┤
│ 13 │ 870605 │175,000 │0000000000000-0000│ 870604 │ CK Yang  │  第67頁    │      │
│    │        │        │75                │        │（乙○○）│            │      │
├──┼────┼────┼─────────┼────┼─────┼──────┼───┤
│ 14 │ 870605 │25,000  │0000000000000-000 │ 870604 │ CK Yang  │  第67頁    │      │
│    │        │        │                  │        │（乙○○）│            │      │
├──┼────┼────┼─────────┼────┼─────┼──────┼───┤
│ 15 │ 870629 │50,000  │0000000000000-000 │ 870629 │ CK Yang  │  第69頁    │      │
│    │        │        │                  │        │（乙○○）│            │      │
│    │        │        │                  │        │          │            │      │
├──┼────┼────┼─────────┼────┼─────┼──────┼───┤
│ 16 │ 870706 │350,000 │0000000000000-0000│ 缺     │ CK Yang  │  第46頁    │      │
│    │        │        │75                │        │（乙○○）│            │      │
├──┼────┼────┼─────────┼────┼─────┼──────┼───┤
│ 17 │ 870629 │400,000 │0000000000000-000 │ 870629 │ CK Yang  │  第69頁    │      │
│    │        │        │                  │        │（乙○○）│            │      │
├──┼────┼────┼─────────┼────┼─────┼──────┼───┤
│ 18 │ 870702 │400,000 │0000000000000-000 │ 870630 │ CK Yang  │  第70頁    │      │
│    │        │        │                  │        │（乙○○）│            │      │
├──┼────┼────┼─────────┼────┼─────┼──────┼───┤
│ 19 │ 870716 │75,000  │0000000000000-000 │ 870714 │ CK Yang  │  第72頁    │      │
│    │        │        │                  │        │（乙○○）│            │      │
├──┼────┼────┼─────────┼────┼─────┼──────┼───┤
│ 20 │ 870721 │450,000 │0000000000000-0000│ 870718 │ CK Yang  │  第74頁    │      │
│    │        │        │25                │        │（乙○○）│            │      │
├──┼────┼────┼─────────┼────┼─────┼──────┼───┤
│ 21 │ 870713 │350,000 │0000000000000-000 │ 870708 │ CK Yang  │  第71頁    │      │
│    │        │        │                  │        │（乙○○）│            │      │
├──┴────┴────┴─────────┴────┴─────┴──────┴───┤
│合 計  4,391,000                                                                        │
└────────────────────────────────────────────┘
附表三：
┌──┬─────┬──────┬─────┬──────────┬─────────┐
│編號│偽造及不實│外匯交易金額│冒用之姓名│卷證位置（A：台北市 │   備        註   │
│    │登載時間  │  （美金）  │          │調查處移送卷二；B： │                  │
│    │（民國）  │            │          │本院卷）            │                  │
├──┼─────┼──────┼─────┼──────────┼─────────┤
│ 1  │  870324  │  375,000   │  陳麒任  │A：第10頁 B：第245頁│                  │
├──┼─────┼──────┼─────┼──────────┼─────────┤
│ 2  │  870410  │  375,000   │  陳麒任  │A：第13頁 B：第246頁│                  │
├──┼─────┼──────┼─────┼──────────┼─────────┤
│ 3  │  870422  │  200,000   │  陳麒任  │A：第15頁 B：第247頁│原審誤載為400,000 │
├──┼─────┼──────┼─────┼──────────┼─────────┤
│ 4  │  870507  │  100,000   │  陳雪禎  │A：第23頁 B：第250頁│                  │
├──┼─────┼──────┼─────┼──────────┼─────────┤
│ 5  │  870605  │  200,000   │  陳麒任  │A：第31頁 B：第253頁│                  │
├──┼─────┼──────┼─────┼──────────┼─────────┤
│ 6  │  870629  │  200,000   │  陳麒任  │A：第37頁 B：第255頁│                  │
├──┼─────┼──────┼─────┼──────────┼─────────┤
│ 7  │  870702  │  90,000    │  陳麒任  │A：第47頁 B：第259頁│係乙○○所為      │
├──┼─────┼──────┼─────┼──────────┼─────────┤
│ 8  │  870702  │  80,000    │  羅秀珠  │A：第45頁 B：第258頁│係乙○○所為      │
├──┼─────┼──────┼─────┼──────────┼─────────┤
│ 9  │  870702  │  95,000    │  賴美珠  │A：第43頁 B：第257頁│係乙○○所為      │
├──┼─────┼──────┼─────┼──────────┼─────────┤
│ 10 │  870702  │  50,000    │  吳曼君  │A：第51頁 B：第261頁│係乙○○所為      │
├──┼─────┼──────┼─────┼──────────┼─────────┤
│ 11 │  870713  │  350,000   │  張傳智  │A：第56頁 B：第263頁│                  │
├──┼─────┼──────┼─────┼──────────┼─────────┤
│ 12 │  870716  │  91,000    │  張傳智  │A：第59頁 B：第264頁│                  │
├──┼─────┼──────┼─────┼──────────┼─────────┤
│ 13 │  870721  │  300,000   │  張傳智  │A：第62頁 B：第265頁│                  │
└──┴─────┴──────┴─────┴──────────┴─────────┘
附表四
┌──┬────┬──────────┬────┬─────┬───────┬─────┐
│編號│詐欺日期│ 詐得旅行支票號碼   │詐得金額│偽造之署押│              │ 備註     │
│    │（民國）│                    │（美金）│          │              │          │
│    │        │                    │        │          │              │          │
│    │        │                    │        │          │              │          │
├──┼────┼──────────┼────┼─────┼───────┼─────┤
│ 1  │ 870218 │ 0000000000000-000  │300,000 │CK Yang   │              │          │
└──┴────┴──────────┴────┴─────┴───────┴─────┘
